【裁判字號】    88,上易,1461
【裁判日期】    890627
【裁判案由】    偽造文書
【裁判全文】
臺灣高等法院臺中分院刑事判決                  八十八年度上易字第一四六一號
    上訴人  即
    自  訴  人  丁○○
    自訴代理人  乙○○
    被      告  己○○
    被      告  丙○○
    被      告  戊○○
右上訴人因偽造文書案件，不服臺灣台中地方法院八十七年度自字第九九九號中華民
國八十八年五月四日第一審判決，提起上訴，本院判決如左：
      主  文
原判決關於丙○○部分撤銷。
丙○○自訴不受理。
其餘部分上訴駁回。
      理  由
一、自訴意旨略以：自訴人丁○○為台中市廣西同鄉會員，於民國（以下同）八十四
    年四月二日召開台中市廣西同鄉會第四屆第一次大會，案外人陸楷元、王逢琳分
    別擔任主席及紀錄，明知八十四年二月十九日台中市廣西同鄉會第四屆第八次理
    監事聯席會議紀錄八臨時動議僅記載「擬增訂本會組織章程第二章會員、第七條
    部分條文強化組織案，決議（１）第七條二項修正為褫奪公權尚未復權者，（２
    ）第七條增列第五項條文『製造糾紛破壞團結，罔顧團體榮譽與權益者』（３）
    決議通過提大會追認」，於八十四年四月二日召開該會會員大會時分發之大會手
    冊提案三，僅記載「增訂組織章程第七條『第五項條文』請大會追認通過案，說
    明：本會強化組織，緬懷同鄉會之宗旨與精神，擬於組織章程第七條第四項後增
    列『第五項製造糾紛，破壞團結，罔顧團體榮譽與權益者』之限制條文」，並無
    列載：「及第六項連續三年不繳會費並失卻聯絡者」之條文，案外人陸楷元、王
    逢琳竟故意於該次會議記錄偽造填載「及第六項『連續三年不繳會費並失卻聯絡
    者』（下稱除名條款）之限制條文，決議：通過追認」，而被告丙○○、戊○○
    均為台中市廣西同鄉會第四屆理事，己○○為該會第四屆監事，為從事理監事業
    務之人，竟與案外人陸楷元、王逢琳共同偽造八十四年三月二十六日之三月份理
    監事臨時會議紀錄偽造填載「（五）臨時動議：為補強第八次理、監事會議紀錄
    ，以增列組織章程第七條之第五項之後，增加第六項連續三年不繳會費，又不參
    加開會，且已失聯者之限制條文，以資週延，決議：通過併列大會追認」，再由
    案外人陸楷元、王逢琳於不服台灣高等法院台中分院八十五年上更一字刑事判決
    ，向最高法院上訴提出該偽造之會議紀錄，又於八十七年五月九日於本院八十五
    度訴更字第七號確認會員會籍存在之民事事件中，提出該偽造之會議紀錄，足以
    生損害於自訴人等情，因認被告己○○、丙○○、戊○○共同涉犯刑法行使業務
    登載不實罪嫌云云。
二、不受理部分：
    按被告死亡者，應諭知不受理之判決，刑事訴訟法第三百零三條第五款定有明文
    ，經查被告丙○○於上訴人提起上訴後業於八十八年九月十一日死亡，有台中榮
    民總醫院死亡診斷書一紙在卷可稽，此部分上訴人上訴指摘被告犯罪雖無理由，
    然原判決就被告丙○○為無罪之實体判決既有未洽，應由本院撤銷改判，另為不
    受理之諭知，並不經言詞辯論為之。
三、上訴駁回部分：
    (一)、按犯罪事實應依證據認定之，無證據不得推定其犯罪事實，刑事訴訟法第
          一百五十四條定有明文。而刑事訴訟法上所謂認定犯罪事實之證據，係指
          足以認定被告確有犯罪行為之積極證據而言，該項證據自須適合於被告犯
          罪事實之認定，始得採為斷罪資料，最高法院二十九年上字第三一０五號
          著有判例。
    (二)、訊據被告己○○、戊○○均堅決否認有何偽造文書之犯行，被告己○○辯
          稱：伊有參加八十四年三月二十六日召開之理監事臨時會議，會議中就連
          續三年不繳會費，又不參加開會，且已失聯者之會員擬剝奪其資格有提臨
          時動議，決議提列大會討論等語，被告戊○○雖稱：伊已不記得了，然其
          於原審審理中辯稱：理監事臨時會議紀錄，係依據開會討論作成等語。經
          查，台中市廣西同鄉會八十四年三月二十六日之三月份理監事臨時會議，
          參加之人有陸楷元、何顯湖、丙○○、戊○○、馬崇忠、鄧肇初、李成、
          林子明、劉漢瑩、陳桂山，周建業、己○○、黃福和等人，自訴人並未參
          加，有被告己○○提出之該臨時會議簽到簿附卷可稽，因此，該次臨時會
  議有無提出臨時動議討論，應係參與該臨時會議之被告己○○、戊○○及
          其他與會者較為瞭解，自訴人既未參與該次臨時會議紀錄，自難瞭解該次
          臨時會議討論提案之情形，其僅以八十四年二月十九日台中市廣西同鄉會
          第四屆第八次理監事聯席會議僅記載「擬增訂本會組織章程第二章會員、
          第七條部分條文強化組織案，決議（１）第七條二項修正為褫奪公權尚未
          復權者。（２）第七條增列第五項條文『製造糾紛破壞團結，罔顧團體榮
          譽與權益者』（３）決議通過提大會追認」，於八十四年四月二日召開該
          會會員大會時分發之大會手冊提案三，僅記載「增訂組織章程第七條『第
          五項條文』請大會追認通過案。說明：本會強化組織，緬懷同鄉會之宗旨
          與精神，擬於組織章程第七條第四項後增列『第五項製造糾紛，破壞團結
          ，罔顧團體榮譽與權益者』之限制條文」，並無列載：「及第六項連續三
          年不繳會費並失卻聯絡者」之條文，即推斷該次臨時會議未討論該臨時動
          議，而有偽造之情形，尚難採為不利被告己○○、丙○○、戊○○之證據
          ，又其以該臨時會議紀錄未報請台中市政府核辦，認該次臨時會議係被告
          己○○、戊○○等共同偽造云云，亦屬無據，蓋會議之決議有否報請主管
          機關核辦，係屬該會承辦人員，有否遵守相關行政法令規定，屬得否撤銷
          該會議決議及由行政機關通知改正之問題，尚難以此即推斷該次臨時會議
          未討論該臨時動議，而有偽造之情形，次查上訴人以同一事由自訴被告陸
          楷元、王逢琳、陳桂山、周建業、鄧肇初、何顯湖等人行使業務上登載不
          實文書罪嫌，業經台灣台中地方法院以八十七年度易字第九二九號判處無
          罪，上訴人上訴後復經本院於八十八年七月八日以八十八年度上訴字第一
          一五一號判決上訴駁回確定，據陸楷元、陳桂山、周建業、何顯湖等人於
          該案審理中供稱：八十四年三月二十六日確有召開理監事臨時會議，會議
          中就不繳會費，又不參加開會，且已失聯者之會員開除資格有提案討論等
          語，另證人李成亦證稱：八十四年間伊係候補監事，四月二日之會員大會
          有無討論除名條款伊不清楚，但在理監事會議時有討論，大家都同意並決
          議提交大會表決，有台灣台中地方法院八十七年度易字第九二九號及本院
      八十八年度上訴字第一一五一號判決書在卷可按，再查該次臨時理監事會
          議主席係陸楷元，紀錄為何顯湖，被告己○○、戊○○僅係出席會議之人
          ，並未在該次臨時會議紀錄簽名，自難認被告己○○、戊○○有偽造該次
          臨時會議紀錄，綜上所述，被告所辯尚堪採信，此外，復查無其他積極證
          據足證被告己○○、戊○○有前揭自訴人所指之犯行，原審因而諭知被告
          己○○、盧文無罪之判決，認事用法，並無不當，上訴人徒以台中市廣西
          同鄉會函台中市政府備查之八十四年二月十九日召開第四屆第八次理監事
          聯席會議紀錄臨時動議，及八十四年四月二日之八十四年度會員大會手冊
          提案三均未載有「連續三年不繳會費並失連絡者」之限制條文記載，且
          王逢琳於八十四年四月二日大會紀錄提案三中並未記載擬於組織章程第七
          條第四項後增列『第五項製造糾紛，破壞團結，罔顧團體榮譽與權益者』
          之限制條文」，及「第六項連續三年不繳會費並失卻聯絡者之限制條文」
          ，係經過八十四年三月廿六日所召開之臨時理監事會議決議通過，另系爭
          八十四年三月廿六日所召開之三月份臨時理監事會議決議，未依相關行政
          法令報請主管機關台中市政府備查，有台中市政府八十七年六月廿九日八
          十七年府社府八十七年六月廿九日八十七年府社行字第八八一二○號函可
          查，該八十四年三月份理監事臨時會議紀綠上亦無提案人之記載，系爭會
          議紀錄顯為被告等共同偽造，而於鈞院八十五年度上更(一)字第二六一號案
          上訴最高法院之上訴狀中提出檢附行使云云為由上訴，然並無證據足證系
          爭八十四年三月二十六日之理監事臨時會議紀錄係虛載如前述，該會議之
          前八十四年二月十九日之理監事會議紀錄，及其後八十四年四月二日之八
          十四年度會員大會手冊，有無記載該限制條款，八十四年四月二日之會員
          大會紀錄就此除名條款之來源，有無記載，均不足以證明八十四年三月廿
          六日召開之理監事會議未討論該限制條款，況自訴人另案自訴被告陸楷元
          、王逢琳共同偽造八十四年四月二日台中市廣西同鄉會會員大會會議紀錄
          乙案，亦經原審及本院判處無罪，有台中地方法院八十七年度自更字第二
          十七號及本院八十八年度上訴字第九五九號判決書在卷可考，至會議紀錄
          有無記載提案人，乃會議程序是否合法，屬得否撤銷該會議決議之問題，
          亦不足以證明系爭會議紀錄係被告等共同偽造，上訴人上訴並無理由，應
          予駁回。
四、據上論斷，依刑事訴訟法第三百六十八條、第三百六十九條第一項前段、第三百
    六十四條、第三百四十三條、第三百零三條第五款、第三百零七條，判決如主文
    。
    本案經檢察官甲○○到庭執行職務。
中      華      民      國     八十九     年      六      月   二十七   日
                                   臺灣高等法院臺中分院刑事第九庭
                                         審判長法  官  胡  森  田
                                               法  官  趙  春  碧
                                               法  官  康  應  龍
右正本證明與原本無異。
不得上訴。
                                               書記官  陳  明  珠
中      華      民      國     八十九     年      六      月   三十     日
                                                                        Ｄ


司法院資訊處製作；財團法人民間司法改革基金會備份。
